臺灣彰化地方法院民事判決
109年度訴字第958號
原      告  張石期  



訴訟代理人  陳振吉律師
被      告  李德茂  
            李德攀  
共      同
訴訟代理人  李家維  
            陳尚敏律師
複代理人    王綏愉  
上列當事人間請求拆屋還地等事件，本院於民國111年1月12日言
詞辯論終結，判決如下：
    主      文
原告之訴及假執行之聲請均駁回。
訴訟費用由原告負擔。
    事實及理由
一、本件原告原起訴請求被告甲○○將坐落彰化縣○○鄉○○段000地
    號土地（重測前橋子頭段61地號土地，下稱系爭土地）上如
    附圖編號A、B、C、D、D1、D2、D3、E所示建物、水塔拆除
    ，將所占用土地返還原告，並給付相當於租金之不當得利。
    於訴狀送達被告後，原告追加乙○○為被告，聲明：「（一）
    被告甲○○應將系爭土地如附圖編號A、B、D、D1、D2、D3、E
    所示建物、水塔拆除，將所占用土地返還原告。（二）被告
    甲○○應給付原告新臺幣（下同）170,460元及自民國110年1
    月8日起至清償日止，按年息百分之5計算之利息，並自110
    年1月8日起至返還前項土地時止，按月給付原告2,841元，
    如有遲延，應另加給付自遲延翌日起至清償日止，按年息百
    分之5計算之利息。（三）被告乙○○應將系爭土地如附圖編
    號C所示建物拆除，將所占用土地返還原告。（四）被告乙○
    ○應給付原告134,459元及自110年1月8日起至清償日止，按
    年息百分之5計算之利息，並自110年1月8日起至返還前項土
    地時止，按月給付原告2,241元，如有遲延，應另加給付自
    遲延翌日起至清償日止，按年息百分之5計算之利息。（五
    ）願供擔保，請准宣告假執行。」核其追加前後之訴，均係
    基於主張被告無權占有系爭土地之同一基礎事實，合於民事
    訴訟法第255條第1項第2款規定，應予准許。
二、原告主張：原告為系爭土地所有人。被告甲○○於系爭土地上
    興建如附圖編號A、B、D、D1、D2、D3、E所示建物、水塔，
    被告乙○○於系爭土地上興建如附圖編號C所示建物，均屬無
    權占有，應予拆除，將所占用土地返還原告。又被告無權占
    有系爭土地，受有相當於租金之不當得利，爰請求自民事追
    加狀繕本送達被告乙○○之日即110年1月7日起回溯5年，被告
    甲○○、乙○○每月各以2,841元、2,241元計算相當於租金之不
    當得利及遲延利息，及自民事追加狀繕本送達被告乙○○翌日
    起至返還系爭土地時止，相當於租金之不當得利。爰依民法
    第767條第1項前段、中段、第179條規定，提起本件訴訟。
    並聲明：（一）被告甲○○應將系爭土地如附圖編號A、B、D
    、D1、D2、D3、E所示建物、水塔拆除，將所占用土地返還
    原告。（二）被告甲○○應給付原告170,460元及自110年1月8
    日起至清償日止，按年息百分之5計算之利息，並自110年1
    月8日起至返還前項土地時止，按月給付原告2,841元，如有
    遲延，應另加給付自遲延翌日起至清償日止，按年息百分之
    5計算之利息。（三）被告乙○○應將系爭土地如附圖編號C所
    示建物拆除，將所占用土地返還原告。（四）被告乙○○應給
    付原告134,459元及自110年1月8日起至清償日止，按年息百
    分之5計算之利息，並自110年1月8日起至返還前項土地時止
    ，按月給付原告2,241元，如有遲延，應另加給付自遲延翌
    日起至清償日止，按年息百分之5計算之利息。（五）願供
    擔保，請准宣告假執行。
三、被告則以：原告與訴外人即被告伯公、伯父李益三、李淵泉
    、李炳煌（下稱李益三等3人）於43年1月20日簽訂買賣契約
    ，約定原告將系爭土地及其上如附圖編號A所示建物出賣予
    李益三等3人，李益三等3人給付價金後，原告已將系爭土地
    交付李益三等3人（下稱系爭買賣契約），惟嗣因故未辦理
    所有權移轉登記，致系爭土地仍登記原告所有。系爭土地實
    際由訴外人李炳煌、被告之父李燕謀出資購買，李益三等3
    人爰約定由李炳煌、李燕謀管理使用系爭土地，並由李燕謀
    繳納系爭土地稅金。李燕謀死亡後，被告繼承系爭土地，經
    李益三等3人及其繼承人同意占有使用系爭土地，自非無權
    占有。又原告於系爭買賣契約成立逾67年、系爭土地上建物
    已存在多年後，始起訴請求被告拆屋還地，亦屬權利濫用等
    語，資為抗辯。並聲明：（一）原告之訴及假執行之聲請均
    駁回。（二）如受不利判決，願供擔保，請准宣告免為假執
    行。
四、兩造不爭執事實（見本院卷第247頁）：
（一）原告為系爭土地所有人。
（二）被告甲○○就系爭土地上如附圖編號A、B所示建物、水塔有
      事實上處分權。
（三）系爭土地上如附圖編號C所示建物為被告乙○○所有。
（四）被告之父為李燕謀；李燕謀與李炳煌為兄弟，均為李金榜
      之子；李金榜為李益三、李淵泉之兄弟。
五、本件爭點應為：
（一）被告甲○○就系爭土地上如附圖編號D、D1、D2、D3、E所示
      建物是否有處分權？
（二）被告抗辯李益三等3人於43年1月20日向原告買受系爭土地
      ，經原告將系爭土地交付李益三等3人占有，李益三等3人
      同意被告占有使用系爭土地，有無理由？被告提出系爭買
      賣契約相關文件形式上是否真正？
（三）原告依民法第767條第1項前段、中段規定，請求被告拆屋
      還地，有無理由？
（四）原告依民法第179條規定，請求被告返還相當於租金之不
      當得利，有無理由？
（五）被告抗辯原告請求被告拆屋還地，為權利濫用，有無理由
      ？
六、得心證之理由：
（一）原告舉證不足以證明被告甲○○就系爭土地如附圖編號D、D
      1、D2、D3、E所示建物有處分權：
　　1.按拆除房屋為事實上處分行為，須對房屋有事實上處分權
      者，始得為之。又共同繼承遺產在分割前，為各繼承人公
      同共有，非經全體繼承人同意，不得由部分繼承人任意處
      分。故未經辦理建物所有權第一次登記（保存登記）之公
      同共有房屋，其事實上處分權原則上屬於公同共有人全體
      ，非經全體公同共有人同意，不得命其中部分公同共有人
      拆除。
　　2.本件原告主張被告甲○○就如附圖編號D、D1、D2、D3、E所
      示建物有處分權，為被告甲○○所否認，依民事訴訟法第27
      7條規定，自應由原告就被告甲○○對上開建物有事實上處
      分權之權利發生要件事實，負舉證責任。惟查，原告並未
      舉證證明被告甲○○就如附圖編號D、D1、D2、D3所示建物
      有事實上處分權。而被告甲○○雖不否認其為如附圖編號E
      所示建物公同共有人之一，如確屬實，揆諸前揭說明，其
      亦無權單獨拆除該建物。從而，原告此部分請求，即難認
      有據，應予駁回。
（二）被告主張其依系爭買賣契約占有系爭土地，非無權占有，
      為有理由：
　　1.按所有人對於無權占有或侵奪其所有物者，得請求返還之
      。對於妨害其所有權者，得請求除去之。民法第767條第1
      項前段、中段定有明文。又占有本權，不以物權關係為限
      。不動產買賣契約成立後，依民法第373條規定，其收益
      權歸屬應以標的物是否交付為斷。倘出賣人已將標的物交
      付買受人占有，則買受人基於買賣法律關係占有使用標的
      物，自非無權占有。
　　2.經查，被告主張李益三等3人曾於43年1月20日向原告買受
      系爭土地乙情，業據其提出杜賣契字（買賣契約）、土地
      共有權相續登記申請書、（價金）收據、土地登記委託書
      、契稅投納申報書、彰化縣秀水鄉公所人民印鑑證明書（
      張再傳、原告）、土地所有權狀、（居住）證明申請書、
      稅捐繳納證明申請書為證（見本院卷第115頁至第149頁）
      。原告雖否認上開書證形式上為真正，惟查，上開書證經
      原告當庭提出原本，已有紙質泛黃脆弱情形，足見其屬年
      代久遠之物。其次，上開書證除杜賣契字外，其他辦理所
      有權移轉登記所需文件亦均齊備。其中，彰化縣秀水鄉公
      所人民印鑑證明書、土地所有權狀、證明申請書、稅捐繳
      納證明申請書等文書，均為彰化縣秀水鄉公所作成之公文
      書，依民事訴訟法第355條第1項規定，推定為真正。而上
      開書證上所蓋用訴外人即原告之父張再傳之印文，均與該
      印鑑證明書相符。且原告亦不否認其於系爭土地遭他人占
      有長達數十年間，均未表示反對之情。本院參酌上情，認
      被告提出上開書證，形式上應屬真正。
　　3.原告雖主張：系爭買賣契約僅由原告之父張再傳代理原告
      訂約，而非由原告父母共同代理，且非為原告利益為之，
      違反民法第1089條第1項、第1088條第2項規定，為無權代
      理，原告不予承認，對原告不生效力等語。惟按修正前民
      法第1089條規定：「對於未成年子女之權利、義務，除法
      律另有規定外，由父母共同行使或負擔之；父母對於權利
      之行使意思不一致時，由父行使之；父母之一方不能行使
      權利時，由他方行使之；父母不能共同負擔義務時，由有
      能力者負擔之。」、第1088條第1項、第2項規定：「子女
      之特有財產由父管理。父不能管理時，由母管理。」、「
      父母對於子女之特有財產有使用、收益之權。但非為子女
      之利益不得處分之。」經查，原告係28年8月30日出生，
      其父為張再傳、其母為張陳水等情，有戶籍謄本在卷可稽
      （見本院卷第163頁）。故原告於43年1月20日簽訂系爭買
      賣契約時，年僅14歲，為限制行為能力人乙情，固堪認定
      。然依修正前民法第1088條第1項、第1089條規定，原告
      之父張再傳代理原告與李益三等3人簽訂系爭買賣契約，
      尚於法無違。再者，系爭買賣契約係有償契約，原告既受
      有李益三等3人給付價金，自不能認為系爭買賣契約係非
      為原告利益為之。原告此部分主張，並非可採。
　　4.原告又主張：被告均非系爭買賣契約之當事人或繼承人，
      未繼承取得占有系爭土地法律上權源等語。惟按民法第76
      7條第1項前段、中段規定物上請求權，係以占有人無權占
      有為要件。又基於債之關係占有他方所有物之人，本得向
      所有人主張有權占有，如該有權占有人將直接占有移轉予
      第三人時，除移轉占有應經所有人同意者外，第三人亦得
      本於受讓占有，對所有人主張其有權占有，此即學說上所
      稱占有連鎖法理。經查，被告固非系爭買賣契約買受人，
      惟兩造不爭執系爭買賣契約買受人李益三等3人分別為被
      告之伯公、伯父（見不爭執事項（四））。再審酌被告長
      期占有使用系爭土地並興建建物，均未見李益三等3人或
      其繼承人請求返還，且系爭買賣契約相關文件原本亦均由
      被告保管等情形後，本院認被告抗辯李益三等3人及其繼
      承人同意被告占有使用系爭土地乙情，應屬實情。本件被
      告既係自有權占有人李益三等3人受讓占有，揆諸前揭說
      明，其等自得依占有連鎖法理，對原告主張其為有權占有
      。
　　5.從而，被告主張其依系爭買賣契約占有系爭土地，非無權
      占有，為有理由。
七、綜上所述，原告舉證不足以證明被告甲○○就如附圖編號D、D
    1、D2、D3、E所示建物有單獨處分權，而被告本於系爭買賣
    契約占有使用系爭土地，既非無權占有，則原告依民法第76
    7條第1項前段、中段規定，請求被告拆屋還地，並依同法第
    179條規定，請求被告返還相當於租金之不當得利，均無理
    由，應予駁回。原告之訴既經駁回，其假執行之聲請即失所
    依據，應併予駁回。
八、本件事證已臻明確，兩造其餘攻擊防禦方法及證據，核與判
    決結果不生影響，爰不一一論列，併此敘明。
九、訴訟費用負擔之依據：民事訴訟法第78條。
中　　華　　民　　國　　111 　年　　1 　　月　　27　　日
                  民事第一庭    法  官  歐家佑
以上正本係照原本作成。
如不服本判決，須於判決送達後20日內向本院提出上訴狀。(須
按他造當事人之人數附繕本)。如委任律師提起上訴者，應一併
繳納上訴審裁判費。
中　　華　　民　　國　　111 　年　　1 　　月　　27　　日
                                書記官  黃明慧